【裁判字號】    95,上,171
【裁判日期】    951121
【裁判案由】    確認抵押權不存在等
【裁判全文】
臺灣高等法院臺南分院民事判決           95年度上字第171號
上  訴  人  丙 ○ ○
訴訟代理人  江 信 賢  律師
            蔡 麗 珠  律師
            蘇 若 龍  律師
被  上訴人  丁○○○
訴訟代理人  蔡 淑 文  律師
上列當事人間請求確認抵押權不存在等事件，上訴人對於中華民
國95年7月13日台灣台南地方法院94年度訴字第1261號第一審判
決提起上訴，本院於95年11月7日言詞辯論終結，茲判決如下：
    主  文
原判決（確定部分除外）關於駁回上訴人後開第二項部分之訴暨
所命訴訟費用之裁判均廢棄。
確認被上訴人就上訴人所有坐落臺南市○區○○段381之13地號
土地及其上20385建號建物（門牌號碼臺南市○區○○街65號）
所有權全部，經台南市東南地政事務所於民國84年6月19日以台
南土字第031542號登記權利價值新臺幣貳佰伍拾萬元權利範圍全
部抵押權，所擔保之債權逾新台幣壹佰捌拾伍萬元部分不存在。
其餘上訴駁回。
第一（確定部分除外）、二審訴訟費用由上訴人負擔十分之八，
餘由被上訴人負擔。
    事  實
甲、上訴人方面：
一、聲明：(一)原判決不利於上訴人之部分廢棄。(二)上開廢棄部分
    ，確認被上訴人就上訴人所有坐落臺南市○區○○段381之
    13地號土地及其上20385建號建物（門牌號碼臺南市○區○
    ○街65號）所有權全部，經台南市東南地政事務所於民國84
    年6月19日以台南土字第031542號登記權利價值新臺幣二百
    五十萬元、權利範圍全部之抵押權及所擔保之債權二百萬元
    不存在。(三)被上訴人應將上訴人所有坐落臺南市○區○○段
    381之13地號土地及其上20385建號建物（門牌號碼臺南市○
    區○○街65號）所有權全部，經台南市東南地政事務所於民
    國84年6月19日以台南土字第031542號登記權利價值新臺幣
    二百五十萬元抵押權設定予以塗銷、權利範圍全部之抵押權
    及所擔保之債權二百萬元不存在。(四)、第一、二審訴訟費用
    由被上訴人負擔。
二、陳述：除與原判決記載相同者，茲引用之外，補稱：
  (一)上訴人從未授權訴外人甲○○向被上訴人或其兄己○○借款
    ，亦未自被上訴人取得新台幣（下同）200萬元，兩造間並
    無借貸關係存在。
  1.被上訴人於民國（下同）94年間向原審法院聲請發給准予拍
    賣抵押物裁定時，主張係因上訴人於84年6月17日向被上訴
    人借用200萬元，故以系爭房地設定抵押，復於94年11月11
    日答辯狀主張上訴人委請訴外人甲○○向被上訴人借款，嗣
    改稱是擔保訴外人甲○○積欠被上訴人之金錢債務，之後又
    改稱系爭抵押權所擔保之債權是被上訴人對於上訴人之借款
    債權，被上訴人對於系爭抵押權所擔保之債權種類究為何，
    其主張前後反覆不一，互有矛盾，顯不可採。
  2.即便被上訴人主張系爭抵押權所擔保之債權是被上訴人對於
    上訴人之借款債權，惟上訴人否認之，是依最高法院90年度
    台上字第8號、81年度台上字第2372號判決意旨，被上訴人
    自應舉證證明兩造間有消費借貸之合意，且被上訴人已將金
    錢交付上訴人。
  3.被上訴人雖提出上訴人簽發之本票、支票與甲○○簽立之切
    結書，並舉其兄己○○為證，但並不足以證明兩造有消費借
    貸之合意，及被上訴人確已將金錢交付上訴人。蓋依證人甲
    ○○於原審之證述，參以己○○在84年6月17日自其合作金
    庫帳戶提領159萬3250元轉入甲○○之帳戶，甲○○所交付
    給己○○之支票亦皆由己○○合作金庫帳戶中提示兌現，足
    證實際上債務關係應是存在於甲○○與己○○之間，被上訴
    人不過是己○○用以作為抵押權設定之抵押權人之人頭。且
    依被上訴人提出、由甲○○簽立之切結書可知，該切結書內
    容係由己○○親筆書立再交由甲○○簽名，再細譯其內容，
    倘該200萬確係由上訴人向被上訴人或己○○借貸，積欠己
    ○○25萬元者係甲○○，又非上訴人，上訴人豈有可能同意
    由上訴人所借貸之款項中扣除甲○○積欠己○○之債務？
  4.又據己○○證述，其會要求甲○○在上訴人簽立之200萬元
    本票背書，係因其與上訴人僅見過一次面，則其證述該200
    萬元為上訴人借貸、且上訴人在甲○○簽立切結書時亦在場
    等語若屬實，己○○既會要求甲○○在本、支票上背書並簽
    立切結書，怎可能反而不要求真正借款人即上訴人簽立借據
    或在切結書上簽名以為憑證？顯與常情有違。此適足證明本
    件應是己○○與甲○○一同串謀向上訴人詐騙，己○○為免
    事後上訴人發現而故意要求甲○○簽立上開切結書，且其與
    被上訴人遲至94年才向法院聲請拍賣抵押物，應是為規避刑
    法詐欺罪之追訴期間，否則如被上訴人、己○○所述，渠等
    專門從事二胎貸款，上訴人在85年12月既然未再繳息，衡情
    渠等早即可向法院聲請拍賣抵押物，何以拖至94年間才聲請
    ，此舉顯有可議。
  5.況依己○○於原審關於交付款項方式之前後陳述，已互有矛
    盾，且與切結書之內容不符，其證詞已有可議之處。參以被
    上訴人主張匯款時間亦是甲○○簽立切結書當天，則如己○
    ○所述屬實，上訴人在與其見面時即要求付錢，上訴人大可
    直接要求將錢交付其本人或匯至本人帳戶中，怎可能反要求
    將錢匯至甲○○帳戶中？倘以上開切結書經甲○○簽名，即
    認定上訴人有借款，則如切結書內容記載1000萬元或 1億元
    ，上訴人豈非亦需如數負擔該金額之債務？尤其甲○○在原
    審亦未從證稱曾受上訴人委託向被上訴人借款，豈能因甲○
    ○在切結書載明是上訴人向被上訴人借款，即認定是上訴人
    所借。
  6.另甲○○於原審已承認其係因玩期貨積欠己○○200萬元債
    務，此雖與切結書內容不符，然其亦證述玩期貨的錢均匯至
    己○○之帳戶，則該筆159萬3250元之款項究係切結書所載
    之借款或是甲○○玩期貨賺的錢，已非無疑。原審未查，即
    謂以甲○○與上訴人情誼深厚，其證詞與切結書內容不符云
    云，率而認定甲○○就本件有利害關係，不予採信其證詞，
    卻完全採信與被上訴人有兄妹情誼、且就本件有利害關係之
    己○○之證詞，原審於採證方面顯偏頗之至，上訴人難以甘
    服。況買賣地下期貨並非賭博，原審對於期貨不瞭解，竟遽
    論屬於賭博，並因此完全不採信甲○○之證詞，其判決理由
    顯有未恰。
  7.另原判決以甲○○支付之支票票號連續，衡情應係同時一次
    簽發，然鮮少有貨款是簽發分9個月到期、每月給付固定金
    額之情形，而認定王寶清簽發上開支票係為支付利息云云，
    亦有未當。查分期付款買賣已是非常普遍之買賣方式，因此
    積欠貨款而分期攤還，亦屬平常，故甲○○向上訴人訛稱因
    積欠貨款須每月給付固定金額而向上訴人借票，上訴人因鑑
    於甲○○之前借票均有匯錢以供兌現，當無懷疑之理。況據
    甲○○之證述，均稱支票係其向上訴人借票並交給己○○以
    支付利息或欠款，則王寶清向上訴人借票後如何使用，與上
    訴人無關，豈能因票號連續，即認定發票人即上訴人是為給
    付利息。
  8.何況依系爭抵押權之設定契約書之利息欄及聲請登記以外之
    約定事項欄所載，倘上訴人確有向被上訴人借款200萬元，
    並約定月息2分半，系爭抵押權又是己○○委由代書辦理，
    己○○何以未要求代書載明是借款債務，反載明依本票所定
    ？由此益見系爭抵押權即使是經上訴人同意設定給被上訴人
    （上訴人否認），上訴人對於被上訴人所負之亦僅是票據債
    務，絕非借款債務。
  9.復依己○○於原審稱：「．．當時是因為丙○○有個房子要
    委託甲○○設定二胎向『我』借錢」等語，可知己○○是證
    述上訴人向其本人借錢，並非其代理被上訴人借款給上訴人
    。是以，即使依據己○○之證述，亦難認定兩造有借貸關係
    ，原審判決所為認定，顯與卷證資料不符。
  (二)上訴人從未授權訴外人王寶清或己○○將系爭不動產設定第
    二順位抵押權給被上訴人，被上訴人或己○○均非善意第三
    人。
  1.按抵押權設定後，他項權利證書係交由抵押權人，而抵押義
    務人僅是取回所有權狀，若抵押義務人完全相信代辦之人，
    並未要求將他項權利證書影印留存或向地政機關查詢，不可
    能知悉代辦之人設定給未經授權設定之他人。而甲○○亦證
    述因上訴人對其信任有加，故同意將系爭房地提供作為伊生
    意往來之擔保，是上訴人主張因太信任甲○○，歷經10年直
    至被上訴人聲請拍賣抵押物，才知悉被上訴人為抵押權人，
    並非不合常情。原審認上訴人不可能歷經10年未予爭執，顯
    係對於抵押權設定程序不清楚之故。
  2.又上訴人係授權甲○○委請代書將系爭房地設定第二順位抵
    押權給己○○所提示之公司執照上所示公司，從未授權甲○
    ○設定抵押給被上訴人，亦未曾授權甲○○複委任第三人處
    理，此業據甲○○證述明確。從而，甲○○受上訴人委任後
    ，又輾轉委任己○○代為處理，己○○又輾轉委任代書陳淑
    卿處理，揆諸最高法院80年度台上字第914號判決意旨，被
    上訴人迄未能舉證己○○或代書陳淑卿將系爭房地設定抵押
    權予被上訴人，是經上訴人之特別授權、同意或有民法第53
    7條但書規定之情形，自屬無權代理，對上訴人當不生效力
    。原審判決竟誤解民法第537條、第538條之規定，認定己○
    ○並非無權代理，系爭抵押權之設定對於上訴人有效，其認
    定顯然於法有違。
  3.另據甲○○之證述可知，己○○明知上訴人並未同意甲○○
    代理借款，從而，即使甲○○未經上訴人同意，代理上訴人
    借款，依據民法第169條規定，上訴人無負表現代理之責。
  (三)上訴人之財力向來良好，即使在84年間，上訴人與其妻仍有
    數百萬元存款，上訴人根本無須向被上訴人借款。縱使上訴
    人需要借款，以當時上訴人夫妻債信良好，名下亦有不動產
    ，且與多家銀行往來頻繁等情，上訴人向銀行借款即可，豈
    可能笨到向被上訴人高利借款。再者，約於80至90年間，上
    訴人亦曾多次借款予證人乙○○代書之客戶及戊○○高達數
    百萬元，上訴人既有錢借給他人，且有數百萬元存款，上訴
    人當不可能向被上訴人借款200萬元，負擔高額利息。
  (四)被上訴人主張上訴人稱遭甲○○、己○○詐騙始同意設定抵
    押權，依民法第92條、第93條規定已不得撤銷云云，益見上
    訴人確遭渠等詐騙，否則以己○○證述其專門從事二胎房貸
    ，被上訴人主張上訴人在85年12月後即未繳息，衡情，己○
    ○或被上訴人早可向法院聲請拍賣抵押物，何以拖延至94年
    間才聲請？按截至87年9月8日，上訴人在花旗銀行（含定期
    存款）及投資總額高達991萬6747元，如上訴人確有向被上
    訴人借款，上訴人豈可能寧負擔高額利息而不償還？渠等又
    怎可能不調查上訴人之財力狀況，並向上訴人求償，而任由
    上訴人欠款近10年？顯然違背常理。
  (五)被上訴人對於系爭抵押權所擔保之債權為何，其先後主張反
    覆，已難採信。其又主張甲○○有簽立切結書，有受領200
    萬元，上訴人同意擔保甲○○之債務，對於甲○○受領200
    萬元應不違其本意，故抵押債務即應存在，顯係故意混淆上
    訴人之主張，並有誤解法律規定之情。上訴人一再主張提供
    之不動產僅同意擔保甲○○與己○○所提示之公司執照所顯
    示之公司間貨款債權債務關係，並非甲○○所有對外債務，
    甚或甲○○對於己○○或被上訴人之債務，而貨款債權之時
    效僅為2年，與借款債權之時效為15年並不相同，債權種類
    不同，亦影響抵押權行使之時效，豈能僅以上訴人有同意擔
    保甲○○對於他公司之貨款債權，即無限擴張解釋上訴人同
    意擔保甲○○對外所有債務，而混為一談？上訴人既否認有
    向被上訴人借款，亦否認同意擔保甲○○對於己○○或被上
    訴人之債務，依民事訴訟法第277條規定，被上訴人自應就
    其主張負舉證責任。
  (六)被上訴人提出之發票人為上訴人、票面金額均為5萬元、背
    書人為甲○○之支票，確實均是甲○○向上訴人借票，而該
    等支票皆為甲○○在發票日前一日或當天以現金存入上訴人
    在台南區中小企業銀行之甲存帳戶。由該支票存款交易明細
    可知，除被上訴人提出之該等支票是每月以現金存入供兌現
    外，其餘支票均係由上訴人另以其他帳戶匯款轉入。倘被上
    訴人提出之該等支票確實係上訴人為給付利息、委由甲○○
    交由己○○，上訴人於每月支票到期日前以帳戶轉帳匯款轉
    入供兌現即可，何須大費周章每月再以現金存入？益見上訴
    人主張被上訴人提出之支票是證人甲○○向上訴人借票，並
    非虛構。
三、證據：援用第一審所提證據，並提出戶籍謄本1份、土地登
    記謄本6份、建物登記謄本5份、綜合月結單及支票存款交易
    明細各1份、切結書影本1份等為證，並聲請本院傳訊證人甲
    ○○、乙○○、戊○○到庭，及向合作金庫北台南分行暨台
    南分行、京城商業銀行總行營業部暨新興分行查詢相關資料
    。
乙、被上訴人方面：
一、聲明：(一)上訴駁回。(二)訴訟費用由上訴人負擔。
二、陳述：除與原判決記載相同者，茲引用之外，補稱：
  (一)上訴人已自認：為擔保訴外人甲○○與某公司之貨款債務，
    故簽發200萬元本票並交付所有權狀、印鑑章、印鑑證明，
    供甲○○持以向某公司設定抵押權。其所爭執不外：設定
    之債權人為個人。未授權己○○、代書王文讀、陳淑卿辦
    理抵押權設定登記。甲○○與己○○間因期貨有金錢往來
    ，上訴人與被上訴人無借貸關係。
  (二)上訴人既同意設定抵押權，並明知擔保之債權為200萬元，
    則本件抵押權設定債權於範圍200萬元即不違反其本意，至
    若上訴人之所以同意由甲○○持以向第三者設定，是否因甲
    ○○假稱與第三者公司做生意云云，屬上訴人內心之動機，
    無礙抵押權之成立，況縱其稱遭甲○○及己○○詐騙始同意
    設定抵押權，依民法第92條、第93條之規定，自意思表示後
    經過十年不得撤銷。本件抵押權設定於84年，現已95年，上
    訴人是否受詐騙，已無庸審酌。
  (三)再者，上訴人既同意由甲○○於200萬元內將系爭不動產設
    定抵押權予第三人，擔保甲○○之債務並交付相關證件，即
    就不動產之設定負擔有特別授權，而依一般社會習慣，抵押
    權之設定多由債權人委由代書處理，鮮少由債務人自己辦理
    ，故甲○○再交由代書王文讀、陳淑卿辦理，依民法第537
    條之規定，並不生無權代理。況依證人己○○、甲○○之證
    述，上訴人與己○○於抵押權設定前確實見過面，談過設定
    事宜，事後並交出相關證件，亦難謂上訴人之真意僅同意由
    甲○○代辦抵押權設定，不同意委由代書辦理抵押權設定。
    再者，抵押權於84年即設定完畢，近10年來上訴人均不爭執
    抵押權之設定效力，甚至於訴訟中自認有同意甲○○持系爭
    不動產設定抵押，則由何人實際送件，有何差別？！
  (四)又抵押權所擔保之債權200萬元是否已發生，就此被上訴人
    提出159萬3250元匯款單及84年6月17日甲○○親簽之切結書
    ，則被上訴人確因本件抵押權設定交付金錢無訛。上開款項
    上訴人雖辯稱與期貨有關，惟不能舉證以實其說，況若因玩
    期貨而借支，亦無礙債權存在之事實。上訴人既自承同意由
    甲○○持房地設定抵押權，擔保甲○○之債務，則甲○○之
    受領200萬元，顯不違反上訴人之本意。抵押債務應存在，
    上訴人一再爭執，上訴人本人未借用，故無抵押債務，顯自
    相矛盾。
  (五)再者，上訴人既同意甲○○持相關抵押設定文件與第三人接
    洽擔保甲○○之貨款事宜，縱因甲○○逾越授權範圍，將上
    訴人列為債務人，而向被上訴人借貸，依民法第169條亦應
    負代理人之責，就此被上訴人之主張前後一致，並無矛盾。
  (六)上訴人舉證人乙○○等證明自己不可能向二胎借款云云，惟
    乙○○於上訴人與己○○洽談借貸時未在場，亦未見聞相關
    之抵押過程，實無法為任何證明。況經調閱上訴人之土地及
    建物謄本，系爭房地於84年2月由中小企業銀行設定1070萬
    元之抵押權，二胎由被上訴人設定抵押權。另其門牌號碼西
    門路一段223巷10弄48號房屋，於86年由台南中小企業銀行
    設定950萬元抵押權，93年由第三人陳光正設定二胎300萬元
    。上訴人謂其經濟闊綽，不可能借二胎，恐言過其實。
  (七)又借款者之借款原因或經濟狀況如何，係隱藏於法律行為背
    後之動機，當事人有何使用金錢之計算，實難於10餘年後藉
    由片面之陳述去論證，更不影響法律行為之效果。故本件實
    無庸審酌上訴人當時之資力、職業之必要。
  (八)又上訴人所簽發交付者，除本票外，另有每月5萬元之利息
    支票，實難推託係擔保200萬元之貨款，且事後經己○○催
    款，上訴人並未否認，只是一再要己○○寬限時日，若如上
    訴人所言自己係二胎業者，且抵押權不存在，豈會容令自己
    房地設定如此久，所言前後矛盾，不合常情。
三、證據：援用第一審所提證據，並提出土地及建物登記謄本各
    乙份為證。
丙、本院依上訴人之聲請傳訊證人甲○○、乙○○、戊○○到庭
    ，及向合作金庫商業銀行北台南分行暨台南分行、京城商業
    銀行總行營業部暨新興分行查詢相關資料，並依被上訴人之
    聲請傳訊證人己○○到庭。
    理  由
甲、程序方面：
    按「確認之訴，非原告有即受確認判決之法律上利益，不得
    提起。而所謂即受確認判決之法律上利益，係指法律關係之
    存否不明確，致原告在私法上之地位有受侵害之危險，而此
    項危險得以對於被告之確認判決除去之者而言」（最高法院
    42年台上字第1031號判例意旨參照）。上訴人主張系爭抵押
    權及其擔保之債權均不存在，惟被上訴人抗辯系爭抵押權係
    上訴人向其借款200萬元所提供之擔保，兩造間確有借貸關
    係，被上訴人並已向原審法院聲請拍賣系爭抵押物，是上訴
    人對系爭房地之權利即有受侵害之危險，而此項危險得以本
    件確認判決除去，揆諸上揭說明，上訴人提起本件確認之訴
    ，應有即受確認判決之法律上利益，合先敘明。
乙、實體方面：
一、上訴人於原審起訴主張：被上訴人主張上訴人於84年6月17
    日向其借款200萬元，約定清償期為85年6月16日，並以上訴
    人所有坐落臺南市○區○○段381-13地號土地及其上20385
    建號建物（門牌號碼：臺南市○區○○街65號，下稱系爭房
    地）設定抵押權（下稱系爭抵押權）為擔保，詎約定之清償
    期屆至後，上訴人未依約清償，尚欠本金200萬元，被上訴
    人乃聲請拍賣抵押物，經原審法院以94年度拍字第342號民
    事裁定准許在案。惟查，兩造間並無任何債權債務關係存在
    ，上訴人亦未曾自被上訴人處收受任何借款，系爭抵押權及
    其所擔保之債權均不存在，為此依法提起本訴，請求確認被
    上訴人就上訴人所有坐落臺南市○區○○段381-13地號土地
    及其上20385建號建物（門牌號碼：臺南市○區○○街65號
    ）所有權全部，經臺南市東南地政事務所於84年臺南土字第
    031542號收件，於84年6月19日設定登記之250萬元抵押權及
    所擔保之債權不存在，被上訴人並應將上開抵押權登記塗銷
    等語。（原審判決確認被上訴人就上訴人所有之上開房地所
    有權全部，於84年6月19日為被上訴人所設定之本金250萬抵
    押權所擔保之債權超過本金200萬元部分不存在，上訴人其
    餘之訴駁回。被上訴人就其敗訴部分未上訴已告確定）
二、被上訴人則以：上訴人既自承同意設定抵押權，明知擔保之
    債權為200萬元，並交付相關證件，則本件抵押權於設定債
    權範圍200萬元即不違反其本意，即就不動產之設定負擔有
    特別授權，故甲○○再交由他人辦理，依民法第537條，並
    不生無權代理問題。而上訴人之所以同意由甲○○持以向第
    三者設定，屬上訴人內心之動機，無礙抵押權之成立，縱其
    稱遭甲○○及己○○詐騙始同意設定抵押權，依民法第92條
    、第93條之規定，自意思表示後經過10年不得撤銷。系爭抵
    押權於84年即設定完畢，近10年來上訴人均不爭執設定效力
    ，甚至於訴訟中自認有同意甲○○持系爭不動產設定抵押，
    則由何人實際送件，有何差別！本件200萬元債權上訴人雖
    辯稱與期貨有關，惟不能舉證以實其說，況若因玩期貨而借
    支，亦無礙債權存在之事實。再者，上訴人既同意甲○○持
    相關抵押設定文件與第三人接洽擔保甲○○之貨款事宜，縱
    因甲○○逾越授權範圍，將上訴人列為債務人，而向被上訴
    人借貸，依民法第169條亦應負表見代理人之責。另證人乙
    ○○於上訴人與己○○洽談借貸時未在場，亦未見聞相關之
    抵押過程，無法為任何證明等語資為抗辯。
三、上訴人主張：上訴人所有之系爭坐落臺南市○區○○段381-
    13地號土地及其上 20385建號之建物（門牌號碼：台南市○
    區○○街65號）於84年6月19日設定本金250萬元之第二順位
    抵押權予被上訴人，約定存續期間自84年6月12日至86年6月
    12日。嗣被上訴人以上訴人未依約返還系爭抵押權所擔保之
    債權，聲請原審法院裁定拍賣上揭抵押物，經原審法院以94
    年度拍字第342號裁定准予拍賣在案，有上訴人提出之土地
    及建物登記謄本、原審法院拍賣抵押物裁定影本等各乙份在
    卷可稽，復為兩造所不爭，上訴人主張其所有之系爭房地，
    經設定本金250萬元之抵押權予被上訴人乙節，為被上訴人
    所不爭（原審卷第6頁至第12頁、第96頁、第97頁、第112頁
    ），堪信真實。
四、被上訴人主張其執有上訴人所簽發之：發票日84年6月17
    日、到期日85年6月16日、票號為179716號、面額200萬元之
    本票乙紙。發票日分別為84年9月17日、84年10月17日、
    84年11月17日、84年12月17日、85年1月17日、85年2月17日
    、85年3月17日、85年4月17日、85年5月17日，票號分別為
    AB00000000至AB00000000號，付款人為臺南區中小企業銀行
    ，票載面額各為5萬元之支票，上揭票據並有訴外人甲○○
    之背書，且已於被上訴人之兄長己○○設於合作金庫銀行北
    臺南分行之帳戶內提示兌現。又訴外人己○○之上開帳戶，
    於85年6月17日、85年7月17日、85年8月17日、85年9月17日
    、85年10月17日、85年11月18日，亦分別有票號為0000000
    至0000000號，金額5萬元之票據兌現。另訴外人己○○於84
    年6月17日自其設於合作金庫銀行北臺南分行之帳戶內提領
    159萬3250元，匯入訴外人甲○○設於合作金庫之帳戶，訴
    外人甲○○並於同日簽立內容為：「茲友人丙○○先生，以
    臺南市○○街65號房地向丁○○○設定抵押第二胎，借款新
    臺幣貳佰萬元正，今預扣3個月利息15萬元正，及扣本人欠
    己○○款項25萬正，及扣代書設定抵押代辦費用6750元，尚
    剩新臺幣壹佰伍拾玖萬參仟貳佰伍拾元整，於今日收訖，本
    日並當場交付利息支票9張，每張各5萬元整，及借款本金本
    票NO179716金額新臺幣貳百萬元正，借款到期友人丙○○若
    未還本人願連帶負民刑事責任」之切結書1紙各情，亦有被
    上訴人提出之本票1紙、支票9紙、帳戶明細表及切結書等各
    1份（均影本）在卷足按，為兩造所不爭（原審卷第32頁至
    第43頁、第91頁、第96頁、第97頁、第112頁），亦堪信為
    真正。
四、本件應審究之爭點，在於「系爭抵押權所擔保者，究係上訴
    人之債務或訴外人甲○○之債務？」、「上訴人將系爭房地
    所有權狀、印鑑，並簽發本票及支票交付訴外人甲○○，是
    否以系爭房地授權甲○○代為設定抵押權以借款之意？」，
    爰分述之：
(一)、系爭抵押權所擔保者，究係上訴人之債務或訴外人甲○○之
    債務？茲查：
  1.上訴人對於將系爭房地所有權狀、本人印鑑等資料交付訴外
    人甲○○，甲○○嗣將上開房地於84年6月12日設定第二順
    位本金250萬元抵押權予被上訴人，並於84年6月19日完成登
    記。上訴人則交付發票日為84年6月17日、到期日85年6月16
    日、票號179716號、面額200萬之本票乙紙及臺南區中小企
    業銀行為付款人，票載發票日分別為84年9月17日、84年10
    月17日、84年11月17日、84年12月17日、85年1月17日、85
    年2月17日、85年3月17日、85年4月17日、85年5月17日，票
    號分別為AB00000000至AB00000000號，面額各5萬元之支票
    ，均由訴外人甲○○背書之支票9紙予被上訴人之兄己○○
    ，並由己○○於合作金庫銀行北臺南分行之帳戶提示兌現之
    事實均不爭執（原審卷第96頁、第97頁、本院卷第23頁、第
    122頁），並有系爭房地抵押權設定契約書、本票1紙、支票
    9紙及交易明細表在卷可證（原審卷第31頁至第43頁），依
    上開物證內容之外觀，提供系爭房地設定抵押及實際借款之
    人，均為上訴人，要屬無疑。按系爭房地係於84年6月17日
    設定第二胎抵押借款，迄至被上訴人起訴時間（94年10月13
    日）已10年有餘，在此期間，上訴人對系爭抵押權設定之事
    實均不加爭執，俟被上訴人訴請原審法院對上訴人為強制執
    行時，上訴人始生異議並辯稱「伊與被上訴人間無債權債務
    關係」，顯難置信。
  2.另查訴外人甲○○84年6月17日簽立切結書予己○○，其內
    容為：「茲友人丙○○先生，以臺南市○○街65號房地向丁
    ○○○設定抵押第二胎，借款新臺幣貳佰萬元正，今預扣3
    個月利息15萬元正，及扣本人欠己○○款項25萬正，及扣代
    書設定抵押代辦費用6750元，尚剩新臺幣壹佰伍拾玖萬參仟
    貳佰伍拾元整，於今日收訖，本日並當場交付利息支票9張
    ，每張各5萬元整，及借款本金本票NO179716金額新臺幣貳
    百萬元正，借款到期友人丙○○若未還本人願連帶負民刑事
    責任」（本票1紙、支票9紙原審卷第100頁），已表明實際
    借款者，係上訴人。此外，上訴人聲請傳訊甲○○於本院準
    備程序中到場結證「（切結書上的簽名是否你簽的？）是我
    簽沒錯」、「（是否切結書簽完才匯款？）是的。」、「（
    上訴人與己○○有無見面？）只見過一次，是我約定時間見
    面的」；另訴外人己○○於本院亦到庭證述「是上訴人叫甲
    ○○拿給我去設定的」、「上訴人有帶我去看他的房地所在
    ，並開門讓我進去」、「是上訴人丙○○本人借的，他說要
    到大陸投資」、「我們借給他200萬元」、「丙○○有交代
    我把錢交給甲○○」、「159萬3250元匯到甲○○戶頭」、
    「切結書寫好我才匯錢」、「25萬元係丙○○與甲○○一起
    陸陸續續借的．．不過是他們兩個人一起借的」、「9張支
    票及本票是丙○○本人開好，請甲○○交給我」、「他（丙
    ○○）向我借過很多次錢，但我只見他一次，因為他什麼事
    都委託甲○○處理」、「他（丙○○）說他在大陸生意作得
    不好，要求慢一點再還錢」（本院卷第95頁至第97頁），依
    上開切結書內容所示及訴外人甲○○、己○○之證言，上訴
    人於系爭房地設定抵押借款前，既曾與被上訴人之兄己○○
    見面討論，嗣後交付系爭房地之所有權文件以供辦理設定抵
    押，同時並交付與借款金額200萬元相符之本票1紙及每月5
    萬元之利息支票9紙予訴外人甲○○轉交己○○，己○○則
    於甲○○簽立切結書後將借款扣除部分款項後匯至上訴人指
    定之甲○○銀行帳戶之內。綜合上開抵押借款之經過，訴外
    人甲○○應僅代上訴人向己○○經手借貸而已，實際借款者
    仍為上訴人，因此本件抵押借款債權債務關係，係存在於上
    訴人與被上訴人間，應堪認定。上訴人辯稱「因甲○○做生
    意之需要，故提供系爭房地給甲○○設定抵押擔保，未曾向
    被上訴人之兄己○○借款，兩人間無債權債務關係」、「借
    款人係甲○○」，證人甲○○亦附和其詞自認借款係伊向被
    上訴人所借（本院卷第122頁），查與上開事實及物證不符
    ，洵無足採。
(二)、上訴人將系爭房地所有權書狀、本人印鑑，並簽發借款本票
    及利息支票交付訴外人甲○○，是否有委任授權甲○○以系
    爭房地向他人設定抵押權借款之意？茲查：
  1.系爭房地所有權狀、上訴人印鑑及借款200萬元本票1紙及每
    月5萬元利息之支票9紙，係由上訴人交付與訴外人甲○○，
    再由甲○○轉交與己○○，己○○則將借款匯款至甲○○銀
    行帳戶之內各情，為上訴人所不爭，並經訴外人甲○○、己
    ○○分別證述在卷，堪信真正。
  2.查上訴人於本院準備程序中自認將系爭房地提供予甲○○設
    定抵押擔保（本院卷第122頁），訴外人甲○○於原審證稱
    「他（上訴人）信任我，所以那些抵押權設定資料交給我去
    辦理，我再交給己○○」（原審卷第82頁），足證訴外人己
    ○○所證「上訴人有說委託甲○○辦理二胎借款」，應屬非
    虛。參以甲○○所簽立之切結書所示，上訴人事先既同意提
    供系爭房地設定抵押權，並明知擔保之債權額為200萬元，
    因此本件抵押權設定債權於範圍200萬元內，應不違反上訴
    人之本意。至於上訴人同意由甲○○持系爭房地向第三者為
    抵押之設定，是否因甲○○假稱與第三者公司做生意需設定
    擔保云云，屬於上訴人內心之動機，並無礙系爭抵押權之成
    立。況上訴人辯稱「係遭甲○○或己○○之詐騙始同意設定
    抵押權」，縱令屬實，依民法第92條、第93條之規定，此項
    意思表示後已經過10年，依法不得主張撤銷，上訴人仍應負
    抵押債務人之責任。
  3.再者，上訴人同意由訴外人甲○○於200萬元範圍內，將系
    爭不動產設定抵押權予第三人借款，並交付相關證件，應就
    系爭房地之設定抵押負擔對於訴外人甲○○為特別之授權。
    而依一般社會習慣，抵押權之設定多由債權人委由代書處理
    ，鮮少由債務人自己辦理，故甲○○嗣委由第三人即代書王
    文讀、陳淑卿辦理，依民法第537條之規定，應生複委任代
    理之效力，亦無是否無權代理問題。況依訴外人己○○、甲
    ○○之證述，上訴人與己○○於抵押權設定前確實見過面，
    談過設定事宜，嗣後並交出相關房地證件及支票、本票予甲
    ○○用以辦理抵押設定後借款，亦難謂上訴人未同意甲○○
    委由其他代書辦理抵押權設定。因此上訴人將系爭房地所有
    權書狀、本人印鑑，並簽發借款本票及利息支票交付訴外人
    甲○○，顯係委任授權甲○○以系爭房地向被上訴人設定抵
    押權借款，堪予認定。
  4.至於本件借款之原因，訴外人甲○○於原審法院雖證稱：「
    （丙○○有否拿過鹽埕段381-13地號土地及在其上房屋之所
    有權狀給你，要你設定抵押權？）這是我向丙○○借的。因
    為我之前玩地下期貨輸了100多萬元（或200萬元），沒有錢
    給己○○．．。」、「（抵押權設定是因為你欠己○○錢所
    以才設定抵押？）是的，當初期貨輸了1、200萬元，正確數
    目記不清楚了．．。」、「（你玩期貨有否向己○○借？）
    沒有。」、「．．我認為新台幣159萬3250元的金額應該是
    我玩期貨賺的錢，我沒有向己○○借錢。」等語（原審卷第
    79頁至第84頁），惟甲○○嗣於本院當庭應訊時改稱：「（
    證人有無向己○○借錢？）有。」、「（當時為何用上訴人
    的房地作擔保？）200萬元確實是我借的，至於為何會用上
    訴人的房地作擔保，是因為我沒有不動產，為了抵押設定能
    夠順利完成，是我聯合己○○騙上訴人的。」、「（系爭借
    款是否匯到你的帳戶？）是的，159萬3250元是匯到我的帳
    戶。」、「（問：本件是否因為你要借錢，由上訴人提供房
    地給你設定抵押？）是的。」（本院卷第120頁至第122頁）
    ，依上開證言，訴外人甲○○就為何將系爭房地設定抵押權
    予被上訴人真正原因之說詞及該159萬3250元款項之取得原
    因，證言前後並不一致，況訴外人甲○○證述「向己○○買
    賣地下期貨積欠款項無法償還，己○○要求擔保，始提供上
    訴人所有系爭房地為擔保，並非向己○○借貸」部分，為訴
    外人己○○所否認，訴外人甲○○亦未舉證以實其說，亦不
    足採為有利上訴人之證據。
  5.上訴人主張「伊未曾自被上訴人或其兄己○○處受領任何金
    錢，兩造間自無成立借貸關係」云云。查訴外人甲○○於原
    審證稱「伊向上訴人表示做生意需要提供房地供擔保設定抵
    押權，伊有安排上訴人與己○○見面，認識一下，己○○有
    跟上訴人確定設定抵押權的事情，而抵押權的設定登記資料
    都是上訴人交予伊的，伊有向上訴人講過設定之金額，200
    萬元的本票是設定抵押權時，應己○○的要求而由上訴人所
    簽發，上訴人應該知道這是要給己○○作擔保用的」（原審
    卷第79頁、第80頁），核與證人即被上訴人之兄己○○於原
    審所證「甲○○曾因上訴人所有之系爭房地要設定二胎借款
    ，而帶上訴人與伊見面，見面時有談到借款金額、利息、系
    爭房地坐落何處等事項，系爭本票及支票是上訴人開的，但
    因伊與甲○○比較熟，所以要甲○○背書，而付款時伊有要
    求甲○○簽立切結書，因上訴人有說委託甲○○辦理二胎借
    款的事」（原審卷第84頁至第86頁）互核情節相符。按訴外
    人甲○○與己○○二人係實際經手本件借款及設定抵押之人
    ，對本件借款及設定抵押經過知之最詳，所為證言內容互核
    且均一致，且與事實相符，應堪採信，上訴人空言否認，洵
    不足採。
  6.上訴人另辯稱「證人己○○於出借時未曾表示是代理被上訴
    人處理借款事宜，認兩造之間無借貸關係」云云。惟被上訴
    人確曾授權己○○代為處理其資金貸放事宜，已據證人己○
    ○於原審證述明確，且觀訴外人甲○○於84年6月17日所簽
    立切結書之內容，亦明確表示上訴人以系爭房地向被上訴人
    「丁○○○」設定抵押第二胎，借款200萬元，上訴人上開
    所辯，亦無足採。
  7.依上說明，上訴人與訴外人己○○曾見面確認同意設定抵押
    權，上訴人且應己○○之要求簽發借款之系爭本票及利息支
    票，並交付設定抵押權登記等資料，依經驗法則，上訴人當
    無不知系爭房地設定抵押權係為辦理二胎借款之用，訴外人
    己○○所證「伊與上訴人見面時有談到借款金額、利息、系
    爭房地坐落何處等事項」，應非出於虛構。而上訴人既委由
    訴外人甲○○處理二胎借款事宜，甲○○自係有權代理上訴
    人受領借款之人，則被上訴人委任其兄己○○於84年6月17
    日代理被上訴人將借貸之款項款交予甲○○受領，兩造間抵
    押借貸關係應認已經成立，上訴人主張系爭借款關係係存在
    於被上訴人與甲○○之間，難認有理由。
五、至於上訴人主張其與前妻王櫻芬之財力、債信良好，故伊不
    可能亦無須向被上訴人設定第二胎抵押借款200萬元，並負
    擔2分半之高額利息，並舉證人乙○○、戊○○為證及請求
    函查上訴人及其妻王櫻芬在京城商業銀行新興分行於83年、
    84年間往來之明細云云。經查：證人乙○○於本院到庭結證
    「（80年90年間）丙○○有一次抵押借款100萬元給我，另
    外還有十幾次借款從10萬到30萬不等」、另證人戊○○亦證
    稱「83年到84年間，他有陸續借款給我，總金額大約800萬
    到1000萬元」云云（本院卷第119頁）。查證人乙○○、戊
    ○○於上訴人與己○○洽談借貸時並未在場，亦未見聞相關
    之抵押過程，縱或證人乙○○、戊○○所述曾向上訴人借款
    係真實，惟對於上訴人是否曾向被上訴人抵押借款並無關連
    ，上訴人主張曾借錢予證人乙○○、戊○○二人，伊不可能
    向被上訴人借貸金錢云云，核無理由。況依系爭土地及建物
    謄本，系爭房地於84年2月由中小企業銀行設定1070萬元之
    抵押權，二胎由被上訴人設定抵押權250萬元。另上訴人所
    有之台南市○○路○段223巷10弄48號房屋，於86年由台南
    中小企業銀行設定950萬元抵押權，93年由第三人陳光正設
    定二胎300萬元，上訴人謂其經濟財力及債信良好，不可能
    設定二胎押抵借款，亦有不符。此外，上訴人請求再函查伊
    與其妻王櫻芬在京城商業銀行新興分行於83年、84年間往來
    之明細，與本案待證事實無關，核無必要。
六、末按「債權人除前條限定之利息外，不得以折扣或其他方法
    ，巧取利益。」民法第206條定有明文，另按金錢借貸契約
    屬要物契約，故利息先扣之金錢借貸，其貸與之本金額應以
    利息預扣後實際交付借用人之金額為準，該預扣利息部分，
    既未實際交付借用人，自不成立金錢借貸。查被上訴人自承
    本件上訴人借款200萬元時，曾預扣3個月利息15萬元，依上
    說明，此部分不得計入借款金額之內。換言之，本件借款債
    權金額僅剩185萬元（計算方法：200-15 =185），被上訴人
    逾此金額之主張，並無理由。
七、綜上所述，上訴人提供系爭房地之所有權狀及本人印鑑，並
    簽發借款面額200萬元本票1紙及利息支票每張面額5萬元9紙
    ，委由訴外人甲○○向被上訴人所委任之訴外人己○○抵押
    借款200萬元，預扣3個月15萬元之利息，實際交付借款金額
    為185萬元，上開系爭房地之抵押權所擔保之債權，係存在
    於上訴人與被上訴人間。上訴人訴請確認「被上訴人就上訴
    人所有坐落臺南市○區○○段381之13地號土地及其上20385
    建號建物（門牌號碼臺南市○區○○街65號）所有權全部，
    經台南市東南地政事務所於民國84年6月19日以台南土字第
    031542號登記權利價值新臺幣貳佰伍拾萬元權利範圍全部之
    抵押權，所擔保之債權在新台幣壹佰捌拾伍萬元範圍內不存
    在」部分，並無理由，其進而訴請塗銷抵押權登記，亦非有
    據，不應准許，原審駁回上訴人此部分之訴，並無不當，此
    部分上訴為無理由。至於原審判決確認上開抵押債權逾上開
    金額185萬元部分（即指利息預扣3個月15萬元部分），上訴
    意旨指摘原判決不當，求為廢棄改判，為有理由，應由本院
    將原判決廢棄，並改判如主文第二項所示。
八、本件事證已臻明確，兩造其餘攻擊防禦方法及證據資料，核
    與本件判決結果不生影響，不予一一論述，併予敘明。
結論：本件上訴為一部有理由，一部無理由，依民事訴訟法第四
百五十條、第四百四十九條第一項、第七十九條判決如主文。
中    華    民    國    95    年   11    月    21    日
                  民事第三庭      審判長法  官  陳光秀
                                        法  官  莊俊華
                                        法  官  曾平杉
上為正本係照原本作成。
上訴人如對本判決上訴，須於判決送達後20日內向本院提出上訴
狀，未表明上訴理由者，應於上訴後20日內，向本院提出理由書
（須附繕本）。依法須繳納裁判費並應委任律師為訴訟代理人，
始得上訴。
中    華    民    國    95    年   11    月     24    日
                                        書記官  葉秀珍
【附記】
民事訴訟法第466條之1：
(1)對於第二審判決上訴，上訴人應委任律師為訴訟代理人。但上
  訴人或其法定代理人具有律師資格者，不在此限。
(2)上訴人之配偶、三親等內之血親、二親等內之姻親，或上訴人
  為法人、中央或地方機關時，其所屬專任人員具有律師資格並
  經法院認為適當者，亦得為第三審訴訟代理人。
民事訴訟法第466之2：
上訴人無資力委任訴訟代理人者，得依訴訟救助之規定，聲請第
三審法院為之選任律師為其訴訟代理人。
                                                    Ｊ


司法院資訊處製作；財團法人民間司法改革基金會備份。
